【裁判字號】    99,重訴,39
【裁判日期】    990923
【裁判案由】    清償借款
【裁判全文】
臺灣彰化地方法院民事判決  99年度重訴字第39號
原      告  元大商業銀行股份有限公司
法定代理人  辛○○
訴訟代理人  庚○○
            乙○○
            甲○○
被      告  丁○○
            丙○○
            戊○○
            己○○○
共      同
訴訟代理人  張慶宗律師
複 代 理人  何孟育律師
上列當事人間清償借款事件，本院於民國99年9月9日言詞辯論終
結，判決如下：
    主  文
被告丙○○、戊○○、己○○○應連帶給付原告新臺幣6,562,66
0元，及自民國91年8月4日起至清償日止，按年利率百分之7.935
計算之利息，暨自民國91年9月5日起至清償日止，六個月內者，
按前開利率百分之10，逾六個月者，按首開利率百分之20計算之
違約金。
原告其餘之訴駁回。
訴訟費用由被告丙○○、戊○○、己○○○連帶負擔。
    事實及理由
壹、原告原名亞太商業銀行股份有限公司，於民國（下同）91年
    9月3日更名為復華商業銀行股份有限公司，於96年8月16日
    更名為元大商業銀行股份有限公司，有財政部、經濟部函影
    本在卷可證，先此敘明。又原告曾以被告4人之被繼承人陳
    世彥為債務人丁○○即百川醫院於88年12月28日向原告借款
    新臺幣（下同）1,000萬元（下稱系爭借款，借期自89年1月
    4日起至92年1月4日止，分3年，逐月攤還本息）之連帶保證
    人，詎丁○○即百川醫院於91年8月4日起未依約清償債務，
    尚欠原告借款本金6,562,660元及利息、違約金等，聲請本
    院於91年11月21日，對陳世彥核發91年度促字第27846號支
    付命令，於91年12月2日，由被告己○○○代為收受，嗣經
    本院發予確定證明書，因陳世彥早於89年10月4日死亡，有
    戶籍謄本在卷可稽，從而前述支付命令之送達自不合法，該
    確定證明書係屬誤發，前述支付命令自無與確定判決同一之
    效力，故原告以相同借貸、連帶保證、繼承等法律關係向被
    告提起本件訴訟，程序上容無不合，首應敘明。
貳、原告之主張與聲明：
一、陳世彥為系爭借款之連帶保證人，既於89年10月4日死亡，
    繼承人即被告己○○○、丁○○、丙○○及戊○○，經原告
    向本院家事法庭函查結果，皆無拋棄繼承或限定繼承，原告
    爰依借貸、連帶保證、繼承等法律關係訴請被告等人應負清
    償之責，並聲明請求：被告等應連帶給付原告6,562,660元
    及自91年8月4日起至清償日止按年息百分之7.953計算之利
    息，暨自91年9月5日起至清償日止，逾期在6個月以內者，
    按上開利率百分之10，超過6個月者，按上開利率百分之20
    計算之違約金。
二、對被告抗辯之陳述：
（一）就被繼承人陳世彥於鹿港信用合作社之擔保借款而言，被
      繼承人陳世彥生前曾以彰化縣鹿港鎮○○路○段21號之不
      動產（即座落鹿港鎮○○段598、599地號土地；其上建號
      16號建物）提供抵押權設定，向鹿港信用合作社借款，被
      告己○○○於90年4月6日登記分割繼承該不動產，並於90
      年7月9日變更該抵押權設定義務人為己○○○，嗣於90年
      8月16日再以借新還舊之方式向鹿港信用合作社借貸580萬
      元用以償還被繼承人陳世彥於該合作社同額之擔保借款，
      此已為雙方所不爭之事實。惟被告己○○○除承受被繼承
      人陳世彥於鹿港信用合作社之債務外，亦同時受有前述繼
      承不動產之所有權利益，在未處分變價前，並非單純之財
      產減損，被告卻憑此即陳稱清償被繼承人之債務，實屬未
      洽。又被告己○○○於92年間遭鹿港信用合作社強制執行
      其於台灣銀行之存款514,450元，經本院92年度執字第483
      7號強制執行案件分配後，鹿港信用合作社僅受償146,644
      元，其餘367,806元係另案假扣押債權人所收取。倘依被
      告所答辯，則其既於90年8月16日向鹿港信用合作社以借
      新還舊之方式清償被繼承人陳世彥580萬元之債務，豈能
      以此再行主張其存款係用以清償被繼承人之債務，且查其
      受執行之原因，乃係自身於上述借貸後繳息延滯，並非繼
      承債務所致，故被告己○○○就此部分所為之抗辯顯不足
      採。況被繼承人陳世彥於89年10月4日死亡，被告丁○○
      於89年10月26日向原告新貸借款1000萬元，被告己○○○
      應知悉瞭解被繼承人於原告尚有債務未償，俟被告分割繼
      承陳世彥之遺產，由被告己○○○繼承陳世彥之全部不動
      產，顯而易見係為免原告執行，行為令人可議，其惡意不
      還款行為誠不值保護。被告與被繼承人之關係，應知悉被
      繼承人具保證債務，被告仍辦理繼承，基於概括繼承之意
      思，且被告清償被繼承人部分債務，顯見被告知有清償債
      務之責任，原告主張被告應清償債務，難認顯失公平。
（二）就被繼承人陳世彥於第一商業銀行鹿港分行之借款而言，
      被繼承人陳世彥於生前曾以位彰化縣芳苑鄉○○段之九筆
      土地（即座落芳苑鄉○○段1909、1910、1911、1912、19
      13、1914、1918、1919、1920地號土地）提供抵押權設定
      ，向第一商業銀行鹿港分行借款，該借款分別於89年10月
      31日償還1,000,000元、89年11月21日償還2,639,305元，
      此亦為雙方不爭之事實，經查其中1,000,000元係由被繼
      承人陳世彥於第一商業銀行帳戶轉帳130,000元及被告丁○○開立支票870,000元所支付，另2,639,305元則由被告
      己○○○於第一商業銀行帳戶轉帳。而被告己○○○雖辯
      稱上述870,000元票款亦係其將退休金5,000,000元交由被
      告丁○○週轉，故仍屬其所清償，惟己○○○無論是基於
      贈與或借貸關係而將退休金交付丁○○，該金錢於交付後
      即歸屬於被告丁○○所有。是故，被告就此部分所為之主
      張亦顯屬無據。
（三）關於民法繼承編施行法第1之2條第1項於本案之適用問題
      ，依該法規定，繼承在民法繼承編97年1月4日前開始，繼
      承人對於繼承開始後，始發生代負履行責任之保證契約債
      務，由其繼續履行債務顯失公平者，得以所得遺產為限，
      負清償責任。然何以謂顯失公平？現行法令尚未有明定之
      標準或數據，仍需從個案情形斟酌、判斷。現被告等人以
      清償被繼承人陳世彥所剩擔保借款餘額高於所遺財產價值
      ，逕自認定未受有任何遺產利益，主張毋庸就系爭借款之
      保證債務負擔任何清償之責，即屬顯失公平。且查被告於
      本法修訂前，係以概括繼承之意思承受陳世彥一切權利及
      義務關係、財產與負債，就系爭借款之保證債務當負連帶
      清償責任洵屬有據，況其中被告丁○○乃系爭借款之主借
      款人，另被告己○○○則於91年12月2日曾代為收受原告
      對陳世彥所請求之支付命令裁定，對被繼承人陳世彥就該
      借款之保證責任自當明瞭或有所知悉。惟其等在明知被繼
      承人陳世彥尚有保證債務未清償之情況下，仍於94年4月1
      5日將彰化縣芳苑鄉等八筆土地（即座落芳苑鄉○○段191
      0、1911、1912、1913、1914、1918、1919、1920地號）
      登記予彰化商業銀行設定最高限額抵押權600萬元，供被
      告丁○○借款之擔保。另於96年5月11日將彰化縣鹿港鎮
      ○○路○段21號之不動產（即座落鹿港鎮○○段59 7、60
      0地號土地；其上建物266建號）登記贈與案外人陳偉格(
      查其與己○○○之關係為祖孫，亦為丁○○之長子)；嗣
      本法修訂後，再將彰化縣鹿港鎮○○路○段21號之不動產
      （即座落鹿港鎮○○段598、599地號土地；其上建物16建
      號）登記贈與陳偉格，並由其先後向合作金庫商業銀行設
      定抵押權共830萬元。其等前述接連對遺產之設定負擔、
      無償贈與等行為，顯然係充分享有被繼承人陳世彥遺產之
      地利，卻完全忽視原告基於債權人之權益。而被告雖辯稱
      分割遺產係為其中被告己○○○安老之用，非欲規避債權
      人之追償，倘所述為真，何以將繼承遺產中較有價值之部
      分，陸續設定抵押權供擔保或無償贈與，其等之答辯顯有
      矛盾，動機亦恐難不啟人疑竇。
（四）再查，被告雖一再辯稱未受有任何遺產利益，故由被告繼
      續履行系爭借款之保證債務顯失公平，惟被告真正代為清
      償之數額究為多寡，不僅尚待釐清，且算定被繼承人所遺
      財產之價額，應以繼承開始時各該財產在客觀上的交易價
      額亦即市價為標準，非遽以稅捐機關於受理遺產稅申報時
      所核定之價額，或如被告以法院拍賣價云云，作為計算之
      依據，此並有最高法院82年台上字第2838號裁判意旨可供
      參酌，因此陳世彥所遺留不動產真正價值，應以其死亡時
      亦即89年10月4日當時市場交易行情核算，是以遺產倘能
      交由本院及兩造所認可之專業第三人鑑價，其評估之價額
      自較兩造各自之陳述意見客觀公正，且較能供本院審理時
      參酌之依據。此外，被繼承人是否留有壽險利益、是否生
      前與繼承人間有贈與、借貸等行為，皆非他人或債權人所
      能輕易知悉，加以從被告家族間與金融機構之往來狀況或
      名下不動產之移轉過戶，家族成員間之財務顯然密切，是
      陳世彥遺產之實際價值當較一般繼承情形複雜，自難輕易
      認定。然縱依財政部中區國稅局就被繼承人陳世彥遺產所
      核定之總額9,350,773元為據，被告己○○○實際清償其
      遺債之數額亦不過2,639,305元，而非其自稱已遠逾遺產
      核定總額，且經原告自行評估價值，前述順興段598、599
      地號等二筆土地鑑價總值為1033萬1924元；順興段597、6
      00地號等二筆土地鑑價總值為142萬3957元，合計1707萬
      7178元，已高於被告自訴清償金額954萬6306元，顯見被
      告四人主張並無所得遺產不足清償債務等情事，與事實不
      符。另就本院90年度庚字第7894號執行案件就鹿港鎮○○
      段544地號土地，每坪地價25.4萬元，與前述繼承之不動
      產位置較為鄰近，可據此核估順興段598、599地號等二筆
      土地鑑價總值為1033萬1924元、順興段597、600地號等二
      筆土地鑑價總值為142萬3957元。從上所述情狀，被告家
      族顯已充分享有被繼承人陳世彥遺產之利益，則其等主張
      負擔系爭借款之保證債務顯失公平，自失所附麗，無以為
      恃。
（五）民法繼承編施行法第1條之2修法理由係參酌同法第1條之1
      第2項之立法體例，主要應在保護繼承人於繼承時為無行
      為能力人或限制行為能力人，被告繼承時均為完全行為能
      力人，應為其行為負完全責任，豈能藉修法而徒享繼承遺
      產之權利卻規避清償債務之責任，原告主張被告應清償債
      務，難認顯失公平。況民法繼承編施行法第1之2條第1項
      之修訂，係欲保障弱勢之民眾，避免發生繼承之財產價值
      與保證債務相差甚鉅，造成繼承人須負擔龐大而又未能預
      知之負債，影響其生活存續，絕非供繼承人僅享受繼承利
      益，卻規避債務之途徑，甚而侵害債權人追償受償之利益
      。綜上所言，系爭借款之保證債務雖發生於被告繼承後，
      然被告繼承被繼承人陳世彥之遺產，雖有清償被繼承人陳
      世彥之部份生前借款，但所失利益並無大於所受利益，恕
      難謂由被告繼續履行該債務即顯失公平。
、被告則聲明請求駁回原告之訴，如受不利判決願供擔保，請
    准宣告免假執行，抗辯稱：
一、被告之被繼承人陳世彥係於89年10月4日死亡，被告4人當時
    約定遺產分割方式時，尚未發生上開保證債務。至原告所指
    被告丁○○於89年10月26日向原告新貸借款1000萬元等情，
    與系爭保證債務並無關聯，陳世彥之遺產分割由被告己○○○繼承全部不動產，主要係考慮被告己○○○當時已高齡71
    歲，為退休教師，無任何收入，始約定由被告己○○○繼承
    全部不動產作為養老老本，並無原告所指為規避原告之執行
    ，始作如此分割！原告指稱被告4人「行為令人可議，係惡
    意不還，不值保護」，與事實並不相符。
二、至於民法繼承編施行法第1條之2立法理由本即保護繼承開始
    後始發生保證債務之繼承人，與繼承時是否為完全行為能力
    人，完全無關。原告所稱，前述法規係補充同法第1條之1保
    護繼承時為無行為能力人或限制行為能力人之主張，顯然誤
    解該條規定之立法意旨。
三、有關原告陳稱本院91年促字第27846號支付命令相關送達證
    書等資料是否由被告己○○○於91年12月2日上午11時親簽
    收取，此乃被告等人繼承後逾二年之事，與本案毫無任何關
    連。
四、依財政部中區國稅局核定陳世彥遺產之價額，座落彰化縣芳
    苑鄉○○段1909地號等九筆土地（持分均為10分之1）價額
    為5,010,520元，惟被告己○○○因擔任被告丁○○向彰化
    商業銀行借款之連帶保證人，其中8筆土地（不含第1909地
    號持分10分之1部分）業遭彰化商業銀行聲請拍賣（參照本
    院97年度執字第26982號執行事件），進行至第三拍，每筆
    最低拍賣底價19萬2000元（8筆合計為1,536,000元），仍無
    人應買，必須進行特別拍賣，如以該拍賣底價為標準，加計
    未在拍賣範圍之第1909地號，持分10分之1，仍僅為1,728,0
    00元，此為98年5月之拍賣底價，與被告4人於90年3月6日所
    申報而經中區國稅局核定價額高達5,010,520元，相差甚遠
    ，故原告主張應依市價核計遺產價值，反明顯有利於被告4
    人。至於原告自行評估價值後主張：前述順興段598、599二
    筆土地鑑價總值為10,330,924、順興段597、600二筆土地鑑
    價總值為1,423,957元，合計17,077,178元。惟原告自行評
    估之順興段544地號土地係面臨中山路，而順興段597至599
    地號土地係面臨介壽路，該土地與順興段607號至609地號土
    地係相鄰，順興段607至609地號土地依本院98年司執戊字第
    31251號執行事件於99年7月20日拍賣期日所定最低拍賣價格
    ，其中607地號土地面積73.26平方公尺（約22.16坪），拍
    賣底價為2,048,000元，每坪拍賣底價僅約9萬2千元，與原
    告所主張每坪25.4萬元，差距甚大，何況98年房地產行情應
    遠高於90年之房地產行情，足證原告所持理由顯屬無據。
五、被繼承人陳世彥遺產經財政部台灣省中區國稅局核定總額為
    9,350,773元，惟被告己○○○業已代償鹿港信用合作社580
    萬元繼承債務、及代償第一銀行鹿港分行3,509,305元（扣
    除陳世彥死亡過世前帳戶餘額13萬元），合計清償金額已高
    達9,309,305元，再加上被告己○○○退休金遭求償之數額
    ，已遠逾核定總額9,350,773元！顯見如僅因被告己○○○
    未拋棄繼承或未為限定繼承，而須就陳世彥死亡後始生之保
    證債務負全部給付責任，顯失公平，依民法繼承編施行法第
    1條之2第1項規定，自不負清償責任。
六、依98年6月10日修正公布民法繼承編施行法第1條之2第1項規
    定：繼承在民法繼承編97年1月4日前開始者，繼承人對於繼
    承開始後始發生代負履行責任之保證契約債務，由其繼續履
    行債務顯失公平者，得以所得遺產為限，負清償責任。被告
    4人均係被繼承人陳世彥之繼承人，陳世彥生前僅係百川醫
    院之連帶保證人，百川醫院自91年8月4日始未依約繳交本息
    ，顯見於陳世彥89年10月4日死亡時並未發生代負履行責
    任情事。被告4人雖均為陳世彥之繼承人，惟就陳世彥所留
    全部不動產遺產係約定由被告己○○○繼承，被告丁○○僅
    取得第一商銀鹿港分行存款1169元、被告丙○○及戊○○僅
    取得鹿港信用合作社存款1000元及999元，被告戊○○現為
    彰化縣私立精誠高中教師，每月薪資6萬餘元、被告丙○○
    目前無業，其二人就陳世彥遺產僅分別繼承999元及1000元
    ，本件保證債務如加計利息及違約金已逾800萬元，被告丙○○及戊○○僅繼承極少數遺產，如竟須負擔如此鉅額之保
    證債務，顯失公平。依民法繼承編施行法第1條之2第1項規
    定，自應以其二人所得遺產為限，即分別為1000元、999元
    負清償責任，方符合立法意旨等語。
肆、兩造不爭執之事項：
一、陳世彥為系爭借款之連帶保證人，於89年10月4日死亡，繼
    承人被告己○○○、丁○○、丙○○及戊○○，皆未為拋棄
    繼承或限定繼承。系爭借款嗣因丁○○即百川醫院自91年8
    月4日起未依約清償本息，依系爭借款之借據約定即喪失期
    限利益，視為全部到期，目前尚欠如原告請求之金額。
二、陳世彥之遺產經財政部台灣省中區國稅局核定總額為9,350,
    773元。亦經被告4人協議分割繼承，其中被告己○○○取得
    全部之不動產及一筆投資款；被告丁○○取得第一商銀鹿港
    分行存款1,169元；被告丙○○、戊○○各取得鹿港信用合
    作社存款1,000元、999元。又己○○○對上述取得之不動產
    原抵押借款部分，有清償及受強制執行之情形。
伍、得心證之理由：
１、兩造不爭執事項並有系爭借款之放款借據、放款往來交易明
    細、本院家事法庭函、被告戶籍謄本、遺產稅免稅證明書、
    借款餘額證明書、債務清償證明、抵押權塗銷同意書、本院
    相關民事裁定、執行命令、被告己○○○於台灣銀行之存摺
    及內頁影本等可參，本院亦調取相關之民事執行案卷核屬相
    合，自可信為真正。
２、原告主張被告應連帶清償系爭借款尚欠之借款本金、利息、
    違約金部分，被告抗辯如上，意指被告可適用民法繼承編施
    行法第1條之2規定等語。按「繼承在民法繼承編中華民國九
    十七年一月四日前開始，繼承人對於繼承開始後，始發生代
    負履行責任之保證契約債務，由其繼續履行債務顯失公平者
    ，得以所得遺產為限，負清償責任。」民法繼承編施行法第
    1條之2第1項已有明文，故被告等人對系爭借款尚欠之借款
    本金、利息、違約金是否僅負以「所得遺產為限」負清償之
    責，端視繼續履行債務是否顯失公平為斷。惟此所謂公平，
    並非單指遺產之不敷償債，而實應考量繼承時，得為評估之
    範圍與可能，亦即不受「天外飛來債務」之不當迫害為重心
    。否則，得捨法令既有之調整機制，即拋棄或限定繼承而不
    為，嗣僅因逢此基於受「天外飛來債務」迫害者而修法之惠
    ，再任意悔稱遺產即不敷償債為顯失公平，圖得此修法之適
    用，容非對債權人公義之舉，即為本院所不採，故兩造爭執
    陳世彥之遺產價值究為若干？本院尚認無予鑑定細較之必要
    ，先此敘明。
３、承上，經查，陳世彥與被告己○○○均為退休教師；被告丁○○為醫師、被告丙○○為銀行高級襄理，被告戊○○為教
    師，世居鹿港，均為高知識人員，為丁○○經營百川醫院向
    原告貸款週轉金，計經陳世彥連帶保證系爭借款，及被告戊○○之夫許正澄亦保證於89年10月24日訂約借期自同年月26
    日起之另筆1,000萬元貸款等情，已經原告陳明，並提出放
    款借據及交易明細影本在卷可稽。再參以被告己○○○為保
    證百川醫院即丁○○向第一商業銀行於借貸款5億元之範圍
    內，亦於90年6月13日簽具保證書（見本院90年度促字第181
    68號卷內所附保證書影本）；己○○○為向保證責任彰化縣
    鹿港鎮信用合作社於90年8月16日借款580萬元，亦請被告丙○○擔任連帶保證人（見本院91年度促字第24075卷內所附
    借據影本）等情，從而，被告家人對於丁○○之經營百川醫
    院及家人擔任借款保證人諸情委係熟知應堪認定。故被告於
    陳世彥死亡時，若認其遺產之可能負債已無繼承之實益，依
    當時法令及被告諸人之知識程度，並無不能選擇拋棄繼承或
    為限定繼承之可能。秉此，揆諸前段說明，本院自認被告抗
    辯之詞不足採取。
４、惟就原告請求被告丁○○應繼承陳世彥之保證債務而清償部
    分，因百川醫院即丁○○為系爭借款債務之主債務人，且原
    告已聲請本院91年度促字第27848號取得對百川醫院即丁○○相同於系爭借款尚欠之借款本金、利息及違約金等金額之
    確定支付命令，揆諸保證債務只係代負履行責任，純然從屬
    於主債務之性質，原告既取得前述確定支付命令，係與確定
    判決具相同效力，自無再提起本件訴訟之必要，亦即原告此
    部分之訴無保護必要，應予駁回。
綜上，原告請求被告丙○○、戊○○、己○○○應連帶給付原告
新臺幣6,562,660元，及自民國91年8月4日起至清償日止，按年
利率百分之7.935計算之利息，暨自民國91年9月5日起至清償日
止，六個月內者，按前開利率百分之10，逾六個月者，按首開利
率百分之20計算之違約金部分，係有理由，應予准許。其餘部分
，即無理由，應予駁回。又原告未聲明願供擔保，請准宣告假執
行，且本件亦非本院應依職權宣告得假執行者，故被告所陳願供
擔保，請准宣告免假執行部分，本院自無予以宣告之必要，併此
敘明。
結論：本件原告之訴為部分有理由，部分無理由，並依民事訴訟
第79條、第85條第2項，判決如主文。
中    華    民    國    99    年     9    月    23    日
                  民事第三庭  法  官  洪榮謙
以上正本係照原本作成。
如對判決上訴，應於判決送達後20日內向本院提出上訴狀。如委
任律師提起上訴者，應一併繳納上訴審裁判費。
中    華    民    國    99    年    9    月    23    日
                                書記官  蔡亦鈞

司法院資訊處製作；財團法人民間司法改革基金會備份。
